【裁判字號】    96,易,811
【裁判日期】    970610
【裁判案由】    背信
【裁判全文】
臺灣屏東地方法院刑事判決               96年度易字第811號
公  訴  人  臺灣屏東地方法院檢察署檢察官
被      告  戊○○
上列被告因背信案件，經檢察官提起公訴（95年度偵字第5606號
），本院判決如下：
    主  文
戊○○無罪。
    理  由
一、公訴意旨略以：被告戊○○（原名薛永田）於民國80年間起
    至83年10月間止，擔任屏東縣林邊鄉農會（下稱林邊鄉農會
    ）信用部辦事員，負責農會放款案件之受理、審核及擔保品
    估價調查等業務，係為林邊鄉農會處理業務之人，具誠信處
    理農會事務之義務。詎其與林邊鄉農會第11屆、第12屆總幹
    事丙○○（業經判決有罪確定）及信用部主任甲○○（業經
    判決有罪確定）共同基於意圖為蔡譜陸（已於90年5 月31日
    死亡，業經判決不受理確定）不法利益之概括犯意，連續於
    如附表一編號壹、貳所示時間，在林邊鄉農會審核處理如附
    表一編號壹、貳所示擔保放款貸款業務時，違背授信安全原
    則、授信流動原則，即違背農會信用部對每一會員及其同戶
    家屬放款總額不得超過農會信用部前一年度決算淨值百分之
    25，且應詳實審核林邊鄉農會徵信調查人員之鑑估擔保物單
    價時價之規定，並違背林邊鄉農會擔保放款相關處理規定及
    對授信業務應注意之評估事項，即林邊鄉農會依據屏東縣政
    府於79年6 月29日以79屏府財金字第72556 號函示之「放款
    擔保品估價標準及處理細則」、於79年8 月13日林邊鄉農會
    第11屆第10次理事會通過之「放款擔保品估價標準及處理細
    則」為擔保品鑑估標準，對於土地擔保放款值最高以時價扣
    除按「時價」計算之應計增值稅後之百分之90為準，時價高
    於公告現值時，以時價為準，惟時價若低於公告現值時，仍
    以時價為準，其應計土地增值稅，應以時價減去規定地價（
    或前次移轉時之現值）之金額按規定稅率計算之，無法獲知
    時價時，其放款值最高以公告現值扣除公告現值計算之應計
    土地增值稅後之百分之90為準之規定，以高於市價1 倍到4
    倍許之鑑估單價，提高估價放款，致生損害於林邊鄉農會之
    財產及整體營運之利益。嗣於臺灣高等法院高雄分院92 年
    度金上重訴字第3 號被告丙○○等背信案件審理中，該院發
    覺被告戊○○亦涉有背信罪嫌，並函送臺灣屏東地方法院檢
    察署偵辦，因認被告戊○○涉犯刑法第342 條第1 項背信罪
    嫌而提起公訴。
二、按犯罪事實應依證據認定，無證據不得認定犯罪事實；不能
    證明被告犯罪者，應諭知無罪之判決，刑事訴訟法第154 條
    第2 項、第301 條第1 項定有明文。又認定犯罪事實所憑之
    證據，雖不以直接證據為限，間接證據亦包括在內，然而無
    論直接證據或間接證據，其為訴訟上之證明，須於通常一般
    之人均不致有所懷疑，而得確信其為真實之程度者，始得據
    為有罪之認定，倘其證明尚未達到此一程度，而有合理之懷
    疑存在而無從使事實審法院得有罪之確信時，即應由法院為
    諭知被告無罪之判決，最高法院76年臺上字第4986號著有判
    例可資參照。
三、本件公訴意旨以被告戊○○於前揭時間任職林邊鄉農會信用
    部擔任辦事員時，有為他人處理事務，意圖為自己或第三人
    不法之利益，而為違背其任務之行為，致生損害於本人之財
    產或其他利益之背信行為，無非以其處理起訴書附表，即本
    判決附表一所示各筆貸款案件審查時，涉嫌(一)就附表一所示
    貸款案件估價時，以高於市價1 倍到4 倍許之鑑估單價，提
    高估價放款；(二)違反農會信用部業務管理辦法第11條第1 項
    前段「農會信用部對每一會員及其同戶家屬放款總額不得超
    過農會信用部前一年度決算淨值百分之25」之規定，致生損
    害於林邊鄉農會之財產及整體營運之利益云云，並以1.被告
    戊○○所為之供述、2.臺灣高等法院高雄分院92年度金上重
    訴字第3 號判決書、3.林邊鄉農會信用部業務分層負責明細
    表、林邊鄉農會辦理放款處理辦法、放款擔保品估價標準及
    處理細則、4.乙○○、丁○○○借款申請書、不動產調查表
    及宏大不動產鑑定顧問股份有限公司91宏估字第K0000000、
    K0000000號不動產鑑定報告書各1 份為其論據。訊據被告戊○○於本院審理時，則堅詞否認有何背信犯行，並以伊當時
    係擔任該農會信用部之辦事員，工作內容僅負責估價、徵信
    等業務，就估價標的之價值，亦無刻意高估情事等語置辯。
四、經查：
  (一)前揭公訴意旨秉承臺灣高等法院高雄分院以被告薛永田「與
    （另案）被告丙○○、甲○○共犯前揭不動產鑑價高於市價
    （即高估）部分之犯行，應另由檢察官依法偵辦處理」之移
    送意旨，列舉被告戊○○承辦起訴書附表所示貸款申請案時
    ，就其提供擔保標的有以高於市價1 倍到4 倍許之鑑估單價
    ，提高估價放款之行為云云，然依其所舉如附表一所示2 筆
    申貸案件，僅就所列當時各該供擔保不動產經林邊鄉農會承
    辦人員鑑估之價格，與所引嗣後經前案檢察官及本院另案囑
    託之鑑定人宏大不動產鑑定顧問股份有限公司鑑定所得相較
    ，其單筆估價範圍超過鑑定結果者，相差最高部分各為高出
    0.13倍、0.43倍、0.53倍，最多者亦不過高出0.61倍（詳附
    表二所列算式、數值），不僅未見有所稱超過1 至4 倍許之
    情形，其間亦不乏低於鑑定價格0.05倍者；而其指為被告戊○○所為如附表一編號(一)所示案件，實際上猶為他案被告侯
    旨雄承辦，有附於前開臺灣高等法院高雄分院92年度金上重
    訴字第3 號案內，臺灣屏東地方法院檢察署85年度偵字第53
    18號案卷第81頁以下之借款申請書在卷可參。茲依前開鑑定
    報告之製作人聶湘明於本院審理時，既表示一般鑑價公司於
    評估時，縱以相同角度切入鑑估所得之結果，亦容許有正負
    20％之誤差值（本院卷第38頁反面），是此部分是否可認被
    告戊○○果有公訴意旨所稱刻意高估擔保品價值之行為，顯
    有可議。
  (二)又前開農會信用部業務管理辦法第11條第1 項前段，關於農
    會信用部對每一會員及其同戶家屬放款總額不得超過農會信
    用部前一年度決算淨值百分之25之規定，固為主管機關財政
    部為求防弊而以上開行政命令課予農會信用部於辦理放款時
    所應注意之義務，然農會信用部乃一職務分工之單位，各層
    級員工均有其職掌工作之項目及內容，並由總幹事及信用部
    主任負其最終整體決策之責任，而上開規定既在控制風險，
    避免過多資金受同一風險來源所影響，故就個人或財務上有
    密切關係之人貸款之總額度設以限制，而非禁止農會信用部
    對同一會員或同為會員之家屬同時有2 筆以上之借貸，是依
    其規定意旨以觀，農會信用部若遇有具上開條件之申貸案件
    ，不論其申貸之筆數或額度若干，苟其最終多筆核貸之總額
    未逾上開規範限制之上限，客觀上即難認與其規定相違。今
    被告戊○○前揭時間在林邊鄉農會任職所職掌之項目、範圍
    ，及就整體放款流程所處分工地位，既經證人即當時擔任該
    農會總幹事之人丙○○於本院審理時到庭證稱：依起訴書犯
    罪事實所載期間，被告戊○○是擔任徵信調查員，主要職責
    是調查當時時價（本院卷第40頁），在分層負責範圍，戊○○只有徵信調查部分，主要調查時價，之後交給主辦人，主
    辦後還有信用部覆核人員才依據這條（即前引規定）辦理，
    農會每一會員的限額，這件可以貸款多少錢，是否扣增值稅
    ，這是覆核人員職責，跟他（被告）沒有關係（本院卷第40
    頁正、反面）；審核會員及同戶家屬放款總額不得超過農會
    信用部前一年度決算淨值百分之25是屬於放款主辦人審核，
    然後交給農會信用部覆核人員…審核完再交給信用部主任核
    批，然後再交給秘書審核，沒有問題後再交給總幹事，同一
    戶會員是否有貸款超過，這是屬於信用部主任底下的覆核人
    員須要審查，根據分層負責表，有詳列清楚（本院卷第40頁
    反面）等語；另證人即當時擔任該農會信用部主任之人甲○○於本院審理時亦到庭證稱：以被告戊○○當時之職務，並
    無審核申請人是否有會員或是同戶家屬放款有超過之法定職
    責，而關於決算淨值百分之25之數額每年在變，有無超過他
    （被告）也不知道，這是另由放款主管那裏有歸戶卡人員負
    責審查（本院卷第45頁反面）等語，是姑不論被告戊○○於
    前揭時地任職林邊鄉農會信用部擔任調查員時之法定職責僅
    在估價、徵信，對於申請人本人或其同戶家屬在該農會是否
    曾經辦有貸款，及其已貸額度之多寡有無調查及知悉之義務
    與權限；茲依前述，前開規定既在限制個人或財務上有密切
    關係之人貸款之總額度，而非禁止渠同時有2 筆以上之借貸
    ，被告戊○○就其最終獲核貸之數額既無從預先得悉，自難
    僅因其承辦估價之案件中，最終獲准核貸之合計總額已逾前
    開關於農會前一年決算淨值百分之25上限，即認其有違背任
    務之行為。
五、綜上所述，本件除有其他事證可為不同之認定者外，依現有
    卷證，尚難認為被告戊○○有前揭公訴意旨指訴因違背任務
    行為而構成背信之犯行，揆諸前開說明，應認為不能證明被
    告犯罪，應為被告戊○○無罪之諭知。
據上論斷，應依刑事訴訟法第301 條第1 項，判決如主文。
本件經檢察官許英輝到庭執行職務
中    華    民    國    97    年    6     月    10    日
                刑事第二庭  審判長法  官  黃國永
                                  法  官  蘇碧珠
                                  法  官  陳松檀
以上正本證明與原本無異。
如不服本判決應於收受本判決送達後10日內向本院提出上訴書狀
，其未敘述上訴理由者，並得於提起上訴後10日內向本院補提理
由書狀（均須按他造當事人之人數附繕本）「切勿逕送上級法院
」
中    華    民    國    97    年    6     月    10    日
                                  書記官  林祥玉
【附表一】（摘錄起訴書附表）
┌────────────────────────────┐
│編號壹（即臺灣高等法院高雄分院92年度金上重訴字第3號判決 │
│       書之編號拾伍）                                 │
│一、                                                    │
│(一)擔保品：潮州鎮○○○段三七五之一一、之一九、之四四、之│
│  四五、之四六、之四七（地號三七五之一一：現已改為五魁段│
│  一一六七地號三七五之一九、四五、四六、四七：現已合併為│
│  三七五之一九並已改為五魁段一二零三地號三七五之四四：現│
│  已改為五魁段一二零四）土地提供人：蔡譜陸土地地目：田（│
│  住宅用地）土地使用現況：空地土地持分：全部土地面積：地│
│  號三七五之一一為一零五平方公尺地號三七五之一九為九八平│
│  方公尺地號三七五之四四為三五平方公尺地號三七五之四五為│
│  九六平方公尺地號三七五之四六為七五平方公尺地號三七五之│
│  四七為四八平方公尺                                    │
│(二)                                                      │
│  借戶：丁○○○                                        │
│  連帶保證人：蔡譜陸、蔡慶輝                            │
│  申貸金額：九百九十萬                                  │
│  准貸金額：九百九十萬                                  │
│  實際貸放金額：九百九十萬                              │
│  調查員、調查日期：薛永田、８３年１０月７日            │
│  信用部主任、批示日期：甲○○、８３年１０月７日        │
│  秘書、批示日期：鄭登財、８３年１０月７日              │
│  總幹事、批示日期：丙○○、８３年１０月７日            │
│  轉帳日期：８３年１１月４日                            │
│二、                                                    │
│  農會鑑估價：每平方公尺六萬元                          │
│  送鑑估價：民國八十一年每平方公尺三萬九千三百三十～四  │
│  萬八千四百元                                          │
│  農會評估總值：二千七百四十萬元                        │
│  扣除土地增值稅：一千五百九十五萬八千四百四十元        │
│  再以九成計算                                          │
│  擔保放款總值：一千零三十一萬五千四百零四元            │
│  准貸金額：九百九十萬元                                │
│  抵押權設定金額：一千二百萬元                          │
│  《公告地價》                                          │
│  農會調查表：為每平方公尺二千八百元                    │
│  土地地價冊：為每平方公尺三千八百元                    │
├────────────────────────────┤
│編號貳（即臺灣高等法院高雄分院92年度金上重訴字第3號判決 │
│       書之編號壹佰壹拾捌）                             │
│一、                                                    │
│(一)擔保品：林邊鄉○○○段四七八之五，田墘厝段七七、七七之│
│  一、一一六之三，田墘厝放索小段一三二（田墘厝段七七、七│
│  七之一已改制為富田段四四一、四四二）                  │
│  土地提供人：蔡林水菊，蔡慶郎，丙○○                  │
│  土地地目：地號四七八之五：田（農業用地）              │
│            地號七七、七七之一：旱（農業用地）          │
│            地號一三二：原（養殖用地）                  │
│            地號一一六之三：雜（建築用地）              │
│  土地使用現況：種蓮霧                                  │
│  土地持分：除地號七七、七七之一為１/３外，其餘為全部   │
│  土地面積：地號四七八之五為九一零三平方公尺            │
│            地號七七為一六六二平方公尺                  │
│            地號七七之一為一一四平方公尺                │
│            地號一一六之三為九七五平方公尺              │
│            地號一三二為五七七平方公尺                  │
│(二)借戶：乙○○                                          │
│  連帶保證人：蔡林水菊，蔡慶郎，丙○○                  │
│  申請金額：二千四百萬                                  │
│  准貸金額：一千二百萬                                  │
│  實際貸放金額：一千二百萬                              │
│  調查員、調查日期：薛永田、８３年３月２７日            │
│  信用部主任、批示日期：甲○○、８３年３月２７日        │
│  秘書、批示日期：空白                                  │
│  總幹事、批示日期：丙○○、８３年３月２７日            │
│  轉帳日期：８３年３月２７日                            │
│二、                                                    │
│(一)農會鑑估價：地號四七八之五為每平方公尺二千元          │
│              地號七七、七七之一為每平方公尺二千五百元  │
│              地號一一六之三、一三二為每平方公尺一萬二  │
│              千元                                      │
│  送鑑估價：民國八十三年地號四七八之五為每平方公尺一千二│
│            百四十～一千七百五十元民國八十三年地號七七、│
│            七七之一為每平方公尺一千七百五十～二千二百七│
│            十元民國八十三年地號一一六之三為每平方公尺一│
│            萬五千一百三十～一萬八千一百五十元民國八十三│
│            年地號一三二為每平方公尺二千八百九十～三千四│
│            百元                                        │
│(二)農會評估總值：四千一百二十七萬元                      │
│  扣除土地增值稅：二千四百零六萬二千七百九十元再以九成計│
│  算                                                    │
│  擔保放款總值：一千五百四十八萬六千四百八十七元        │
│  准貸金額：一千二百萬元                                │
│  抵押權設定金額：一千二百萬元                          │
│  《公告地價》                                          │
│  農會調查表：地號四七八之五為每平方公尺一百一十元      │
│              地號七七、七七之一為每平方公尺一百二十元  │
│              地號一一六之三為每平方公尺一百四十元      │
│              地號一三二為每平方公尺一百六十元          │
│  土地地價冊：地號四七八之五為每平方公尺一百三十元      │
│              地號七七為每平方公尺一百二十元            │
│              地號七七之一為每平方公尺一百元            │
│              地號一一六之三價格不明                    │
│              地號一三二為每平方公尺一百七十元          │
└────────────────────────────┘
【附表二】（農會原鑑估價格與鑑定人鑑定估價結果對照表）
┌───┬─────────────────────────────┐
│      │（潮州鎮○○○段375-11、375-19、375-44、375-45、375-46、  │
│起訴書│375-47）                                                  │
│附表編├─────────────────────────────┤
│號壹  │【農會鑑估價】每平方公尺60,000元                          │
│      │【送鑑定估價】每平方公尺39,330元～48,400元                │
│      │※農會估價高出鑑定結果約【0.24倍～0.53倍】                │
├───┼─────────────────────────────┤
│      │（林邊鄉○○○段478-5 、田墘厝段77、77-1、116-3 ，田墘厝  │
│      │放索小段132）                                             │
│      ├─────────────────────────────┤
│      │(一)478-5部分                                               │
│      │【農會鑑估價】每平方公尺2,000元                           │
│起訴書│【送鑑定估價】每平方公尺1,240元～1,750元                  │
│附表編│※農會估價高出鑑定結果約【0.14倍～0.61倍】                │
│號貳  │(二)77、77-1部分                                            │
│      │【農會鑑估價】每平方公尺2,500元                           │
│      │【送鑑定估價】每平方公尺1,750元～2,270元                  │
│      │※農會估價高出鑑定結果約【0.10倍～0.43倍】                │
│      │(三)116-3、132部分                                          │
│      │【農會鑑估價】每平方公尺12,000元                          │
│      │【送鑑定估價】                                            │
│      │   116-3部分：每平方公尺15,130元～18,150元                │
│      │   132  部分：每平方公尺 2,890元～ 3,400元                │
│      │※農會估價高出鑑定結果約【-0.05 倍～0.13倍】              │
├───┼─────────────────────────────┤
│      │（按各土地單位價格乘以總面積得出總價相加後，除以二筆土地總│
│      │  面積而得出平均單價計算）算式：                          │
│ 備註 │  12,000 ×（975＋577）＝18,624,000                       │
│      │  15,130 ×975＋2,890 ×577＝16,419,200（平均10,579）     │
│      │  18,150 ×975＋3,400 ×577＝19,658,050（平均12,666）     │
└───┴─────────────────────────────┘


司法院資訊處製作；財團法人民間司法改革基金會備份。
